臺灣彰化地方法院刑事判決　　　　　　　　　　　　　　九十二年度自字第三二號
　　自　訴　人　丁○○
　　即反訴被告
　　自訴代理人　何孟育律師
　　被　　　告　己○○
　　即反訴人
　　選任辯護人　黃精良律師
　　兼反訴代理人
　　選任辯護人　陳中堅律師
右列被告因業務侵占等案件，經自訴人提起自訴及反訴人提起反訴，本院判決如左：
    主      文
己○○、丁○○均無罪。
    理      由
壹、本訴部分：
一、自訴意旨如附件自訴狀暨自訴補充理由狀所載。
二、按犯罪事實應依證據認定之，無證據不得認定犯罪事實；又不能證明被告犯罪者
    ，應諭知無罪之判決，刑事訴訟法第一百五十四條第二項、第三百零一條第一項
    分別定有明文。又事實之認定，應憑證據，如未能發現相當證據，或證據不足以
    證明，自不能以推測或擬制之方法，以為裁判基礎。再認定犯罪事實所憑之證據
    ，雖不以直接證據為限，間接證據亦包括在內，然而無論直接或間接證據，其為
    訴訟上之證明，均須達於通常一般之人均不致於有所懷疑，而得確信其為真實之
    程度，始得據為有罪之認定，最高法院著有四十年臺上字第八六號、五十二年臺
    上字第一三００號判例可資參照。又刑事訴訟法第三百二十九條第一項規定，檢
    察官於審判期日所得為之訴訟行為，於自訴程序，由自訴代理人為之，而檢察官
    就被告犯罪事實，應負舉證責任，並指出證明之方法，復為刑事訴訟法第一百六
    十一條第一項所明定，是自訴人對於自訴之犯罪事實，應負提出證據及說服之實
    質舉證責任，倘其所提出之證據，不足為被告有罪之積極證明，或其指出證明之
    方法，無從說服法院以形成被告有罪之心證，基於無罪推定之原則，自應為被告
    無罪判決之諭知。
三、經查：（一）設於彰化縣北斗鎮地○路十七號「彰化縣私立北斗老人養護中心」
    （以下簡稱養護中心），乃自訴人與被告及訴外人丙○○於八十七年五月間開始
    合夥經營，並由丙○○之配偶林秀儀擔任創辦人，嗣丙○○於八十八年十二月間
    退夥，其股份乃讓與自訴人及被告，負責人並變更為被告己○○，並負責養護中
    心一切會計帳目及金融帳戶等情，有合夥臨時章程、合夥股份讓與契約書、北斗
    老人養護中心立案證書、彰化縣政府同意負責人變更備查函、自訴人於本院九十
    三年一月七日調查時當庭提出之養護費、保證金、經費支出簿等帳冊暨養護中心
    九十一年九月份起至九十二年九月份止各類支出之請款單及會計憑證等附卷可稽
    。又自訴人因被告自九十一年九月七日起對養護中心帳目不為記載，始於該月份
    介入養護中心負責收支登帳，經手養護中心之帳目等情，亦據自訴人於臺灣彰化
    地方法院檢察署九十二年度偵字第五四六七號被告告訴自訴人侵占一案調查中敘
    明（見同卷九十二年度他字第一二四八號九十二年六月三日之答辯狀），且經本
    院調卷核閱無誤。是上開養護中心之收支明細，於八十八年十二月間起至九十一
    年九月之前，均係由被告負責登載，九十一年九月至九十二年九月期間，則係由
    自訴人負責登載，合先敘明。（二）自訴人指稱被告有以下之侵占犯行：委託
    謝代書辦理鄰地空地塗銷事務費用一萬三千五百元；八十八年十二月十四日杜
    陳麵出院保證金二萬元，八十九年二月三日楊進出院保證金二萬元，均申報二次
    支出，多申報四萬元；九十年五月份結帳時保證金應有三十一萬八千元，但帳
    面僅有二十一萬八千元，差距十萬元，被告未將該筆款項之一半即五萬元分帳予
    自訴人；八十九年八月二日許阿敏自付額四千七百四十元、九十年二月林陳償
    養護費、九十年七月十五日林陳償住院自付額二千八百元、九十一年七月二十五
    日遊民鍾聿西家屬補貼養護費一萬三千元、九十一年八月養護費總收入差額五萬
    六千元七百元、外勞米馬扣款一千五百元、遊民鍾聿西之一千元、九十年二月二
    十五日黃岸保證金二萬元均未入帳；九十年五月二十九日陳天賜保證金二萬元
    ，扣除養護費後實際退費二千元，被告於帳目記載退費一萬八千元；九十一年
    七月保證金收入五萬元，支出二萬元，餘額應有三萬元，僅報入帳一萬元；九
    十年四月二十九日楊顯庭繳費二萬二千元，被告僅入帳二萬元（詳如附件自訴狀
    及自訴補充理由狀所載）。惟查，被告委託謝代書辦理鄰地空地塗銷事務費用，
    應僅一千五百元，非一萬五千元，此為被告所自承，且卷附之經費支出簿八十九
    年一月二十七日（憑單號碼第一四八）亦記載支出鄰地塗銷費一萬五千元無誤，
    然被告辯稱該筆記載乃係筆誤，復查前開經費支出簿被告於九十一年九月五日確
    有補回多列之一萬三千五百元於收支項下，則該筆一萬五千元支出之記載是否為
    誤載，非無可能，難認被告就此有何不法所有之意圖；另遊民鍾聿西家屬補貼之
    養護費一萬三千元，被告於九十三年一月五日陳報狀中指明該筆金額乃家屬欲捐
    助予養護中心添購設備，嗣被告用以購買飲水機、乾衣機及氣墊等物品，並提出
    統一發票三紙為證，而自訴人復未能舉證證明被告是否確實用以添購設備暨上開
    發票有何不實，此部分當無從審認已為被告侵占入己；再就其餘自訴人指稱為被
    告所侵占部分，雖保證金方面，被告承認有重複記載之出之情形，然辯稱除已支
    予安養老人家屬之保證金外，其餘多申報之四萬元依舊在帳戶中，另經其計算，
    並無自訴人所指保證金發生差額之情形，又家屬繳納之安養費、自負額等要與自
    訴人對帳後，才知有無短缺等語；按自訴人於前揭臺灣彰化地方法院檢察署九十
    二年度偵字第五四六七號調查中陳稱養護中心所收之款項均入當時負責管帳者之
    帳戶，而非入養護中心之帳戶等語（見同卷九十二年度他字第一二四八號九十二
    年五月二十二日之訊問筆錄），且觀被告所提出之養護中心設於彰化商業銀行北
    斗分行、台中商業銀行北斗分行之帳戶存摺，養護中心之帳戶除供彰化縣政府撥
    付游民收容安置及身心障礙者托育養護費補助款或他人匯款之用外，鮮少有現金
    存入，多為電話費、電費、水費等雜項扣款支出，可知不論在被告或自訴人負責
    經手養護中心帳目之時期，期間各項收入或支出，絕大部分均係透過個人帳戶，
    是管理帳目者縱有誤載、未入帳或重複申報支出之情形，在無相當憑據之下，尚
    難遽認其係本於侵占犯意所為，況依民法第六百七十五條之規定，未執行合夥事
    務之合夥人，得隨時檢查合夥之事務及財產狀況，並得查閱帳簿，自訴人本得依
    法對被告掌管之帳目進行了解、核對，而雙方於前揭臺灣彰化地方法院檢察署九
    十二年度偵字第五四六七號一案調查中曾進行彙算，經對帳結果，均認無侵占之
    情事（見同卷九十二年度他字第一二四八號九十二年六月二十六日之訊問筆錄）
    ，九十二年六月二十六日，自訴人與被告並各匯二十五萬四千二百一十一元、四
    十四萬零一十八元入養護中心設於台中商業銀行之帳戶，有存摺明細可佐，此外
    ，自訴人另稱被告虛列行政、社工人員薪資、帳戶金額不當提領等等，皆未能具
    體指證有何違法之處，且如上述，自訴人與被告雙方俱經過會帳無誤，則自訴人
    指稱被告涉嫌業務侵占云云，除其單方之指訴外，顯乏積極之證明。（三）再按
    ，刑法第三百四十二條第一項之背信罪，必須違背任務之行為，以行為人有取得
    不法利益或損害本人利益之意圖為必要，若無此意圖，即屬缺乏意思要件，縱有
    違背任務之行為，並致生損害於本人之財產或其他利益，亦難律以本條之罪（最
    高法院三十年度上字第一二一○號判例、五十三年度台上字第二四二九號判例、
    五十五年度台上字第一二五三號判決、七十八年度台上字第四二三三號判決意旨
    參照），又此圖利自己或第三人或損害本人利益之意思，為犯本罪之構成要件，
    屬於構成犯罪事實之一部，自應依證據認定，不能僅以客觀上發生損害本人利益
    之事實，遽推定其有前項犯意（最高法院二十六年度上字第一二四六號判例、五
    十二年度台上字第二二九一號判決意旨參照）。(1)查上開養護中心前合夥人丙○○曾代表養護中心就坐落之土地（彰化縣北斗鎮○○段第二四八、二四九、二五
    ０地號土地），與訴外人鐘文雪簽訂租賃契約，租期自八十七年五月一日起至九
    十七年四月三十日止，租金每月一萬五千元，每半年支付一次，而租金得至八十
    七年五月一日起比照公教人員調薪而調高租金，上開各情，有租賃契約書在卷可
    憑，而證人丙○○於本院九十三年一月七日訊問時，並證實該租賃契約乃伊代表
    養護中心與被告所簽立等語；又上開養護中心自被告經管帳目後，依卷附經費支
    出簿所載，八十八年及八十九年每半年之租金支出均為九萬元，迄九十年六月三
    十日始增加為九萬八千一百元，參照卷附經建會公布之公務人員薪資調幅表剪報
    影本資料，公務人員於八十七年、八十八年及九十年間，曾各調整薪資百分之三
    ，被告於未告知自訴人之情況下，逕將地租一次調整百分之九，固有不是，然其
    調整幅度並未違前開租賃契約之約定，核無違法之處。(2)次就被告於九十一年二
    月三日其執行合夥事務期間，曾以合夥事業即養護中心之收入支付承租土地九十
    度之地價稅八千二百二十九元乙節，被告始終辯稱養護中心坐落之土地地價稅曾
    約定由承租人即養護中心負擔等語，按土地法第一百七十二條規定，土地之地價
    稅原則上向土地所有權人徵收，然不在地主之土地，得由承租人代付，是地價稅
    由何人負擔，端視契約雙方如何約定而論，查前揭租賃契約書，雖未明定地價稅
    是否由承租人負擔，然經訊之當初簽訂契約之證人丙○○，其亦未具體否認，僅
    證稱伊忘記了，則出租人與證人丙○○訂立前揭租賃契約時，有無口頭約定地價
    稅由承租人負擔，固無法證明，惟亦無法予以排除，是被告縱曾以合夥事業所得
    代出租人負擔地價稅，客觀上有損害合夥事業之事實，然依現有卷證，亦不足證
    明被告主觀上即有損害合夥事業利益之意圖。(3)另就自訴人指稱被告曾將其對自
    訴人提出之傷害告訴、侵占告訴支出之律師費用，列入養護中心之支出一節，被
    告並未否認，辯護人更於答辯狀中載明係為合夥事務支出之必要費用等語；經查
    ，被告自承於九十一年九月七日因傷住院後（自訴人亦主張伊自該日起經手養護
    中心帳目），曾委任訴外人戊○○代理其業務，代理期間所經手之帳款，均有開
    出單據，再交由被告紀錄於臨時帳冊等語（見本院九十三年六月二十八日筆錄）
    ，是於九十一年九月七日自訴人經手養護中心之帳目後，被告仍持續執行合夥事
    務，應予敘明。再查，被告前於九十二年五月八日，曾以自訴人及其子陳毅維、
    女兒陳芳伊及女婿陳琪寶等人涉嫌侵占養護中心之養護費用，而委任律師陳中堅
    對自訴人等提起業務侵占之告訴（即前揭經臺灣彰化地方法院檢察署以九十二年
    度偵字第五四六七號一案），被告乃為合夥事業之財產提出告訴，係有利於合夥
    事業，則因案件而支出之律師費用，縱係列入養護中心之支出，亦難認損害及合
    夥事業養護中心之利益。又於九十一年九月七日上午十時許，在養護中心辦公室
    內，自訴人因質疑被告帳目不清，雙方發生爭執，自訴人並進而傷害被告，被告
    乃於九十二年三月五日委任律師陳中堅對自訴人提起傷害告訴，嗣經檢察官提起
    公訴後，由本院以九十二年度易字七三０號判處自訴人拘役三十日，再經臺灣高
    等法院台中分院駁回自訴人之上訴而告確定，此經本院調閱前開九十二年度易字
    七三０號全卷查明屬實，被告乃於執行合夥事務期間，因合夥事務與自訴人發生
    爭執後，遭自訴人傷害，其以養護中心之公款支出其聘任律師之費用，主觀上似
    難認被告有取得不法利益或損害及合夥事業利益之意圖，況被告係因非可歸責於
    己之事由而受損害，本得向合夥事業要求賠償（民法六百八十條準用同法第五百
    四十六條第三項），被告顯欠缺背信罪之意思要件。綜合上述，依自訴人所舉之
    證據，顯不足以證明被告有何侵占或背信之犯行，本案應屬雙方合夥事務之民事
    糾紛，此外，本院復查無其他積極證據足認被告有自訴人所指之犯行，不能證明
    被告犯罪，依法應為其無罪之諭知。
貳、反訴部分：
一、反訴意旨略以：反訴被告丁○○與反訴人自八十八年六月二十四日起在彰化縣北
    斗鎮地○路十七號合夥經營私立北斗老人養護中心，詎反訴被告丁○○竟自八十
    八年四月二十一日起至同年八月十六日止，先後向安養老人彭宋蝦等收取共十七
    萬五千元之養護費為入帳，據為己有；另於九十一年十月十六日起至九十二年八
    月十五日止，向安養老人陳水淀收取之十八萬五千四百元，亦為反訴被告據為己
    有；另自九十二年五月二十六日起至同年十二月七日止，復連續唆使其女婿陳琪
    寶及其女兒陳芳伊，將渠等向養護中心安養之老人蕭許妙等收取之養護費用共計
    五十一萬三千六百八十五元侵吞入己（陳琪寶、陳芳伊部分，另經反訴人提起業
    務侵占之自訴）；又養護中心僱用之外勞大地其薪資一向由反訴人支付，然反訴
    被告卻曾簽立乙紙請款單，載明九十一年十一月七日支付外勞大地薪資一萬五千
    六百八十元，顯為浮報支出，因認反訴被告所為，係犯刑法第三百三十六條第二
    項之業務侵占罪云云。
二、按犯罪事實應依證據認定之，無證據不得認定犯罪事實；又不能證明被告犯罪者
    ，應諭知無罪之判決，刑事訴訟法第一百五十四條第二項、第三百零一條第一項
    分別定有明文。又刑事訴訟法第三百二十九條第一項、第三百三十九條規定，檢
    察官於審判期日所得為之訴訟行為，於自訴程序，由自訴代理人為之，反訴並準
    付用自訴程序，而檢察官就被告犯罪事實，應負舉證責任，並指出證明之方法，
    復為刑事訴訟法第一百六十一條第一項所明定，是反訴人對於反訴之犯罪事實，
    應負提出證據及說服之實質舉證責任，倘其所提出之證據，不足為反訴被告有罪
    之積極證明，或其指出證明之方法，無從說服法院以形成反訴被告有罪之心證，
    基於無罪推定之原則，自應為反訴被告無罪判決之諭知。
三、訊據反訴被告丁○○，堅決否認有何前揭犯行，辯稱：伊自八十八年十一月間始
    經手養護中心之業務，反訴人稱伊自八十八年四月開始就有侵占行為與事實不符
    ，又伊與反訴人會帳後，已將不足款項匯入養護中心帳戶，反訴人反訴其業務侵
    占顯不合情理，且伊係養護中心合夥人，有權利叫陳琪寶、陳芳伊去管理養護中
    心，處理養護中心之業務，並收取款項等語。經查：（一）反訴人前於九十二年
    五月八日，曾以反訴被告連續自九十一年七月十日起至同年十月三十日止，將所
    收取之養護費用等侵占入己，而對反訴被告提出業務侵占之告訴，經臺灣彰化地
    方法院檢察署以九十二年度偵字第五四六七號受理後，於同年七月七日，以反訴
    被告犯罪嫌疑不足而為不起訴處分，此據本院調卷查明；然裁判上一罪案件之一
    部分，經檢察官以行為不罰或犯罪嫌疑不足為不起訴處分確定者，即與其他部分
    不生裁判上一罪關係，該其他部分，自不受刑事訴訟法第三百二十三條第一項前
    段「同一案件經檢察官依第二百二十八條規定開始偵查者，不得再行自訴」之限
    制（參照最高法院九十二年第一次刑事庭會議決議、九十二年度台非字第七一號
    判決意旨）；本件反訴內容，固與前開不起訴處分案件之行為態樣相同，僅時間
    上先後有別，應屬裁判上一罪之案件，然前開部分既經檢察官為不起訴處分，即
    與本件不生裁判上一罪關係，揆之前述，則反訴人提起本件反訴，自不受刑事訴
    訟法第三百二十三條第一項前段之限制，程序上當屬合法，合先敘明。（二）查
    上開養護中心於反訴人與反訴被告及訴外人丙○○八十七年五月間開始合夥經營
    後，係由丙○○之配偶林秀儀擔任創辦人，而在八十八年十二月間丙○○退夥前
    ，養護中心財務乃由丙○○管理乙情，業據證人丙○○於本院九十三年一月七日
    調查時證述明確；又參照卷附之經費支出簿，八十八年十一月份以前僅有丙○○
    、林秀儀領有薪資，同年十二月份，反訴被告始有領薪之記載，則反訴被告辯稱
    伊自八十八年十一月間始經手養護中心之業務等語，應屬實情；再查，反訴人指
    稱反訴被告侵占八十八年四月二十一日起至同年八月十六日止之養護費十七萬五
    千元所提出之明細，原記載「新樹養護費未入帳共十七萬五千元」，乃反訴人將
    「新樹」二字塗銷，充為伊指訴反訴被告侵占之證明，此不惟反訴人所是認，並
    有反訴被告提出未經更改之明細影本為據，且反訴人復曾發函予丙○○，要求返
    還前開款項，亦有存證信函二件可稽，雖反訴人另舉證人丙○○、甲○○證實上
    開款項丙○○早已交予反訴被告云云，惟證人丙○○僅證稱其於退夥時，帳目均
    已交代清楚，證人甲○○則證稱未曾聽聞丙○○有無轉交養護費用予反訴被告，
    均無法證明有反訴人所指之情事，則反訴人指稱前開十七萬五千元養護費為反訴
    被告所侵占云云，顯屬無據。（三）反訴人陳稱反訴被告另侵占九十一年十月十
    六日起至九十二年八月十五日止，向安養老人陳水淀收取之十八萬五千四百元部
    分，雖提出服務契約書及收費日期表為證，惟該等書證中，並無反訴被告經手之
    證明，反訴被告有無收取即有疑問，反訴人亦未能舉證以明，且上開費用係如何
    計算而來，亦未見反訴人詳加說明，此部分空口無憑，無從採信。（四）又反訴
    被告確曾指派其女婿陳琪寶及女兒陳芳伊至養護中心管理合夥事務，且於九十二
    年五月二十六日起至同年十二月七日止，經手蕭許妙、賴秀錦、莊許雲、范邱玉
    蓮、陳榮連、陳允、羅妹、黃五常、陳清爽、李火木、葉銀英、曾月桂、許明發
    、楊連標、蔡顏玉蘭、許王錦等交付之養護費，並轉交予反訴被告丁○○等情，
    有陳琪寶等立具之養護費收據暨反訴人提出之帳冊資料附卷可稽，且經證人乙○○即受安養老人陳允之子於本院審理中證述屬實，並為反訴被告所自承。復觀諸
    反訴被告丁○○於本院九十三年一月七日調查時當庭提出之養護費收入簿冊，本
    件反訴人指訴之前開養護費收入皆有逐筆載明登帳無誤，核之常情，反訴被告若
    有侵占上開養護費之意圖，則其實無庸於上揭收入帳冊中明載，徒留把柄；再徵
    以該次庭訊之後，反訴人始於同年一月十九日對反訴被告提起本件反訴，益徵上
    開帳冊當非臨送編撰，可信屬真正。是此部分之指訴，參照反訴人所提出之證據
    ，僅足說明反訴被告確有經手該等養護費用，惟仍不足證明反訴被告有何侵占之
    實。（五）末查反訴被告曾於九十一年十一月七日支付外勞大地薪資一萬五千六
    百八十元，有反訴人提出之請款單一紙可憑，而反訴人主張外勞大地之薪資一向
    由其支付，亦有外勞薪資單三紙可證，惟查上開請款單上，領款人欄下有外勞大
    地之簽名，設該筆薪資若為外勞大地所支領，則反訴被告當無浮報支出之問題，
    自無反訴人指訴之侵占情事，充其量僅存外勞大地有無重複支領薪資之情形，然
    就此癥結，始終未見反訴人證實，反訴人指稱此部分反訴被告涉嫌侵占云云，亦
    屬無稽。綜合上述，本件反訴人之舉證尚有不足，無從說服本院以形成反訴被告
    有罪之心證，不能證明反訴被告犯罪，從而，基於無罪推定之原則，本件自應為
    反訴被告無罪判決之諭知。
據上論斷，應依刑事訴訟法第三百四十三條、第三百三十九條、第三百零一條第一項
前段，判決如主文。
中      華      民      國      九十三      年      九      月    十    日
                                臺灣彰化地方法院刑事第二庭
                        審判長法      官  石  馨  文
                                          法      官  郭  麗  萍
                                          法      官  王  義  閔
右正本證明與原本無異。
如不服本判決，應於判決送達後十日內，向本院提出上訴狀( 須附繕本 )。
                                          法院書記官  詹  國  立
中      華      民      國      九十三      年      九      月   十七   日
